ACORDAO-COMPLETO-2521083

ACÓRDÃO 606/2023 ATA 12/2023 - PLENÁRIO

VISTOS, relatados e discutidos estes autos em que se apreciam pedido de reexame interposto por Mendes Júnior Trading e Engenharia S.A. contra o Acórdão 2687/2020-TCU-Plenário, por meio do qual este Tribunal a declarou inidônea para participar de licitações com recursos federais pelo período de cinco anos,
ACORDAM os ministros do Tribunal de Contas da União, reunidos em sessão do Plenário, diante das razões expostas pelo relator, em conhecer do presente pedido de reexame e, no mérito, negar-lhe provimento.

Pedido de reexame contra acórdão que declarou a inidoneidade da recorrente para licitar, pelo prazo de cinco anos, em decorrência de irregularidades em licitações conduzidas na Refinaria Presidente Getúlio Vargas (Repar).

Petróleo Brasileiro S.A.

3. Recorrente: Mendes Júnior Trading e Engenharia S.A. - Em Recuperação Judicial (19.394.808/0015-24).

13.1. Ministros presentes: Bruno Dantas (Presidente), Aroldo Cedraz, Vital do Rêgo, Jorge Oliveira e Jhonatan de Jesus (Relator).
13.2. Ministros-Substitutos convocados: Marcos Bemquerer Costa e Weder de Oliveira.

JHONATAN DE JESUS

Ministro-Substituto André Luís de Carvalho.

Cuidam os autos de pedido de reexame interposto pela Mendes Júnior Trading e Engenharia S.A. (peça 88) contra o Acórdão 2687/2020-TCU-Plenário, mantido pelo Acórdão 3020/2020-TCU-Plenário.
2.	A representação de que tratam os autos foi autuada por força do Acórdão 2238/2018-TCU-Plenário, no âmbito do TC Processo 029.988/2017-9, para apreciação das justificativas apresentadas pela recorrente em face das evidências de fraudes às licitações conduzidas pela Petrobras na Refinaria Presidente Getúlio Vargas (Repar) .
3.	A deliberação recorrida, relatada pelo Ministro-Substituto André Luís de Carvalho, apresentou o seguinte teor:
"9.1. conhecer da presente representação, por atender aos requisitos legais e regimentais de admissibilidade, para, no mérito, considerá-la procedente;
9.2. declarar a inidoneidade da Mendes Júnior Trading e Engenharia S/A para participar de licitação na administração federal ou nos certames promovidos pelos Estados, Distrito Federal e Municípios a partir da aplicação de recursos federais, durante o período de 5  (cinco) anos, nos termos do art. 46 da Lei 8.443, de 1992; devendo a referida inidoneidade ser estendida às atuais ou supervenientes pessoas jurídicas constituídas como controladas ou subsidiárias, entre outras formas, a partir da alteração nos estatutos ou contratos sociais, com vistas a absorver as atividades da empresa condenada para, com isso, burlar indevidamente a presente decretação de inidoneidade;
9.3. enviar a cópia do presente Acórdão, com o Relatório e o Voto, aos seguintes destinatários:
9.3.1. à Controladoria-Geral da União, para ciência e adoção da providência determinada pelo item 9.2 deste Acórdão no prazo máximo de 30 (trinta) dias contados da ciência desta deliberação;
9.3.2. à Força-Tarefa da Operação Lava-Jato perante o Ministério Público Federal no Paraná, à 13ª Vara Federal de Curitiba, à Força-Tarefa da Operação Lava-Jato perante a Advocacia-Geral da União no Paraná e ao Conselho Administrativo de Defesa Econômica, para ciência e eventuais providências; e
9.4. promover o apensamento do presente processo ao TC Processo 029.988/2017-9 com vistas à consolidação das decisões proferidas pelo TCU em face das eventuais representações sobre as fraudes às licitações na Repar."
4.	Admitido o processamento do recurso, porquanto preenchidos os requisitos previstos nos arts. 33 e 48 da Lei 8.443/1992, conferi efeito suspensivo aos subitens 9.1 e 9.2 do acórdão recorrido em relação à recorrente (peça 91) .
5.	Instruído o presente feito, faço reproduzir, com os ajustes que julgo pertinentes, o exame técnico e o encaminhamento oferecidos pela então Secretaria de Recursos deste Tribunal (peça 104) , que contou com a anuência do corpo diretivo da unidade (peças 105 e 106) :
"HISTÓRICO
3. Na origem, a SeinfraOperações apresentou representação em desfavor de diversas empresas, para investigação de fraudes em licitações conduzidas pela Petróleo Brasileiro S.A. (Petrobras) para a modernização e a adequação do sistema de produção da Refinaria Presidente Getúlio Vargas em Araucária - PR (Repar) , nos autos do processo TC-Processo 011.856/2017-3, tendo sido conhecida a representação, com o desmembramento do processo para análise da responsabilidade de cada empresa envolvida.
4. A responsável foi ouvida em audiência para apresentação de justificativa da ocorrência de 'conluio entre as empresas com o objetivo de fraudar as licitações para implantação da Repar, para favorecer as empresas cartelizadas, por meio da combinação de preços, da quebra de sigilo das propostas, da divisão de mercado, da oferta de propostas de cobertura para elevar os valores praticados e forçar a Petrobras a subir os valores máximos estimados e da combinação prévia de resultados e consequente direcionamento das licitações' (Ofício 1009/2019 - peça 42) .
5. Após o devido processo legal, com a apresentação de defesa por parte da empresa (peça 46) , a responsável foi sancionada com a pena de declaração de inidoneidade pelo prazo de 5 (cinco) anos (item 9.2, peça 58) , decisão contra a qual se insurge.
EXAME DE ADMISSIBILIDADE
6. Manifesta-se concordância com a instrução contida na peça 89, acolhida pelo e. Relator Min. Bruno Dantas (peça 91) , pelo conhecimento do recurso.
EXAME DE MÉRITO
7. Da delimitação
8. São os temas debatidos no presente recurso:
a) a ocorrência da prescrição em relação ao Código Civil e à Lei 9.873/99, com fundamento nos julgamentos recentes do Supremo Tribunal Federal;
b) as imputações contidas na representação de fraude à licitação e a delimitação da conduta imputada à recorrente;
c) a alegação de violação do devido processo administrativo pela divisão de competências no TCU;
d) a possibilidade de utilização de provas emprestadas de instâncias judiciais;
e) a ausência de condenação por fraude licitatória nos processos judiciais;
f) a ocorrência de bis in idem e o regime de execução da sanção.
9. Da prescritibilidade da pretensão punitiva em função dos julgamentos recentes do Supremo Tribunal Federal
10. Alega a recorrente a ocorrência de prescrição segundo a informação apresentada pela equipe técnica da SeinfraOperações, com a incidência do Acórdão 1441/2016-TCU-Plenário, qual seja fundamentada no prazo decenal previsto no Código Civil, cuja aplicação ocorreria apenas em situação de inexistência de norma.
11. Entende que, no caso concreto, seria aplicável a norma do art. 1º da Lei 9.873/99 (prazo quinquenal) ou o prazo prescricional do crime subjacente (art. 1º, § 2º da Lei 9.873/99) , com a adoção do prazo prescricional de 8 anos (crime de fraude licitatória: art. 90 da Lei 8.666/93) .
12. Assevera que o termo inicial da contagem do prazo prescricional seria a data da consumação do crime, afastando o entendimento da postergação do prazo enquanto perdurou o contrato firmado, sendo necessária a fixação termo inicial em 4/3/2008 (data de oferecimento da proposta) ou 7/7/2008 (data de assinatura do ajuste) .
13. Rejeita a recorrente a incidência do art. 2º, II, da Lei 9.873/99 pela interrupção por ato inequívoco de apuração pela ausência de acesso aos autos decorrente da determinação do Min. Walmir Campelo expedida em 9/9/2009, devendo ser adotado como marco interruptivo a data da atuação do processo TC-Processo 011.856/2017-3 em 8/5/2017, quando houve as apurações relativas às irregularidades ocorridas na Repar.
Análise
14. Cuida-se da discussão da ocorrência de prescrição para aplicação da sanção contida no art. 46 da Lei 8.443/92 (pena de inidoneidade) segundo os critérios estabelecidos pelo Acórdão 1441/2016-TCU-Plenário (Código Civil) e os critérios estabelecidos pelo Supremo Tribunal Federal após o julgamento do RE 636.886, com a incidência da Lei 9.873/99.
15. No exame do tema da prescrição, a Serur tem adotado as seguintes premissas, que serão aplicadas no presente exame:
a) ao julgar o RE 636.886, o STF conferiu nova interpretação ao art. 37, § 5º, da Constituição Federal, fixando a tese de que 'é prescritível a pretensão de ressarcimento ao erário fundada em decisão de Tribunal de Contas';
b) as pretensões punitiva e de ressarcimento devem observar o mesmo regime na atividade de controle externo, dado o objetivo comum da prescrição, de fixar prazo para o Tribunal de Contas agir, para caracterizar o ilícito, identificar seu autor, dimensionar as consequências da conduta e impor as consequências legais, independentemente de tais consequências terem natureza punitiva ou ressarcitória;
c) até que sobrevenha norma específica, entende-se que a prescrição das pretensões punitiva e de ressarcimento, no processo de controle externo, deve observar o regime Lei 9.873/1999, na linha dos recentes pronunciamentos do STF a respeito.
16. Assim, sem prejuízo de se realizar o exame da prescrição também segundo o prazo decenal previsto no Código Civil, o critério adotado, na formulação da proposta de encaminhamento, será o da Lei 9.873/1999.
Da análise da prescrição segundo os critérios do Acórdão 1441/2016-TCU-Plenário (Código Civil - critério adotado no Acórdão recorrido) 
17. O TCU tem tradicionalmente aplicado os critérios definidos no Acórdão 1441/2016-TCU-Plenário, que, em incidente de uniformização de jurisprudência, orientou-se pela aplicação do Código Civil e definiu, em linhas gerais, que a prescrição da pretensão punitiva se subordina ao prazo geral de dez anos (Código Civil, art. 205) , contado a partir da data da ocorrência do fato e interrompido pelo ato que ordenar a citação, a audiência ou a oitiva da parte.
18. Com a incidência do entendimento contido no Acórdão 1441/2016-TCU-Plenário, e, portanto, com a adoção dos critérios exclusivos do Código Civil, deve ser rejeitada a possibilidade de modificação do prazo decenal pela incidência da Lei 9.873/99, uma vez que a prescrição seria regida exclusivamente pelos critérios definidos no Código Civil, afastando uma articulação entre as duas leis, especialmente pela adoção do prazo prescricional do crime subjacente.
19. No que tange à data inicial para a contagem do prazo prescricional com a incidência do entendimento do Código Civil, não se pode olvidar o fundamento angular da prescrição como proteção do jurisdicionado, não sendo possível adotar um entendimento mais desfavorável ao jurisdicionado com a incidência da parte final do art. 1º da Lei 9.873/99 (contagem a partir da cessação da prática ilegal) .
20. Assim, dentro do escopo interpretativo que justifica a incidência do prazo decenal para a contagem do prazo prescricional, deve ser considerado que o início da contagem do prazo é regulado pelo art. 189 do próprio Código Civil, com a contagem do prazo desde a violação decorrente do ato ilícito, sendo que novas violações correlacionadas não podem ser consideradas para postergação para contagem do prazo.
21. Assim, ainda que se adote o marco temporal indicado pelo recorrente, qual seja, a data de apresentação da proposta em 4/3/2008, resta evidenciada a não-ocorrência da prescrição no período entre a ocorrência do fato irregular e o ato interruptivo (determinação de citação por força do Acórdão 2319/2017-TCU-Plenário - peça 24 do TC-Processo 011.856/2017-3) , ocorrido em 11/10/2017 (data da sessão extraordinária) .
22. Todavia, deve ser registrado que a Serur tem adotado, na análise da questão da prescrição, o entendimento derivado da incidência da Lei 9.873/99 (alínea 'c', supra) , na linha dos recentes pronunciamentos do STF, entendimento que será adotado na conclusão da presente manifestação.
Da análise da prescrição pelo regime da Lei 9.873/1999 (critério adotado pelo Supremo Tribunal Federal) 
23. Adotando-se as premissas fixadas na Lei 9.873/1999 ao caso em exame, e considerando-se o prazo geral de cinco anos, observa-se que também não ocorreu a prescrição. Para tanto, é preciso considerar os seguintes parâmetros:
Termo inicial
24. A Lei 9.873/1999, art. 1º, parte final, traz previsão expressa a respeito do início do prazo em se tratando de infração de caráter permanente ou continuado. Nesta hipótese, a prescrição começa a correr não da data de cada fato, e sim 'do dia em que tiver cessado' a permanência ou a continuidade.
25. Note-se que a própria lei de licitações cria um vínculo inexorável entre a nulidade ocorrida na licitação e a contaminação da contratação subsequente, uma vez que, nos termos do art. 49, § 2º, da Lei 8666/93, 'a nulidade do procedimento licitatório induz à do contrato, ressalvado o disposto no parágrafo único do art. 59 desta Lei', princípio implícito no Regulamento de Licitações da Petrobrás (itens 6.27.2 e 6.28 do Decreto 2.745/98) .
26. Portanto existe, ao menos para as empresas beneficiárias do certame fraudado (Mendes Júnior Trading Engenharia S.A., uma das componentes do Consórcio Interpar para o Contrato 111) , um elo de continuidade entre a licitação e o contrato, razão pela qual a cessação da irregularidade não se dá pelo mero encerramento da licitação e a assinatura do contrato, mas pelo próprio encerramento do contrato subjacente, não sendo admissível que a contratação decorrente de uma licitação fraudada possa ser considerada regular, dado que, por opção legal, tem-se que a nulidade na licitação se propaga ao contrato posteriormente formado.
27. Assim, com a análise da parte final do art. 1º da Lei 9.873/99, deveria ser adotado como marco inicial a data de 25/2/2014, data do último pagamento de parcelas relacionadas ao Contrato, conforme se verifica no cronograma de pagamentos indicado nos itens 9.5.1 e 9.5.2 Acórdão 2688/2020-TCU-Plenário (TCE instaurada para análise de débitos decorrentes de superfaturamento) .
28. Todavia, ainda que se admitisse a contagem do prazo prescricional pela ocorrência pontual da apresentação da proposta em 4/3/2008, existem outros elementos tais como a fixação do prazo prescricional pelo prazo do crime subjacente e a ocorrência de atos de interrupção do prazo prescricional que afastam a prescrição.
Prazo
29. A Lei 9.873/1999 apresenta um prazo geral, de cinco anos (art. 1º) , e um prazo especial, previsto no art. 1º, § 2º, a saber: 'quando o fato objeto da ação punitiva da Administração também constituir crime, a prescrição reger-se-á pelo prazo previsto na lei penal'.
30. Ademais, o Superior Tribunal de Justiça possui sólida jurisprudência no sentido de que a 'pretensão punitiva da Administração Pública em relação a infração administrativa que também configura crime em tese somente se sujeita ao prazo prescricional criminal quando instaurada a respectiva ação penal' (REsp 1116477/DF, relator Min. Teori Albino Zavascki, 1ª Turma, DJe 22/8/2012; MS 15462/DF, relator Min. Humberto Martins, 1ª Seção, DJe 22/3/2011; e MS 14446/DF, relator Min. Napoleão Nunes Maia Filho, 3ª Seção, DJe 15/2/2011, entre outros) .
31. Considerando a instauração de ação penal noticiada no processo (peça 13) pela caracterização do crime de corrupção ativa (art. 333 do CP - peça 13, p. 126) , seria aplicável o prazo prescricional de 16 anos (art. 109, II do Código Penal c/c art. 333 do CP) , regido pelo prazo máximo da pena privativa de liberdade cominada ao crime, afastando-se o prazo geral de cinco anos.
32. Não se pode adotar o prazo prescricional do crime meio (art. 90 da Lei 8.666/93 - fraude à licitação) , uma vez que, no caso concreto, o crime de fraude à licitação é o crime-meio absorvido pelo crime-fim, qual seja, o ativo oferecimento de vantagens como meio de realização de ilegalidade e o ocultamento posterior de ilicitudes, conforme indicado na sentença penal:
'Tendo o pagamento da vantagem indevida comprado a lealdade de Paulo Roberto Costa que deixou de tomar qualquer providência contra o cartel e as fraudes à licitação, aplico a causa de aumento do parágrafo único do art. 333 do CP, elevando-a para seis anos de reclusão.' (peça 13, p. 132) 
Interrupções por atos inequívocos de apuração dos fatos:
33. No regime da Lei 9.873/1999, a prescrição se interrompe 'por qualquer ato inequívoco, que importe apuração do fato' (art. 2º, II) , conforme a seguir:
a) 9/9/2009: Relatório de Fiscalização 220/2009 - Modernização e Adequação do Sistema de Produção da Refinaria Presidente Getúlio Vargas - TC-Processo 010.546/2009-4 (peça 1, p. p. 1-275) ;
b) 29/6/2010: Relatório de Fiscalização 209/2010 - Obras de Modernização e Fiscalização do Sistema de Produção da Refinaria Presidente Getúlio Varas (REPAR) - TC-Processo 009.831/2010-0, peça 1, p. 21-60) 
c) 7/8/2015: Relatório de Levantamento - Avaliação dos valores contratados no âmbito do Contrato CT 111 - off-sites gasolina, à luz dos novos elementos angariados no processo, como, por exemplo, o compartilhamento pela Justiça das investigações realizadas no âmbito da 'Operação Lava Jato' (peça 66 do TC-Processo 021.481/2009-6) 
d) 11/10/2017: Data de conhecimento da representação no processo TC-Processo 011.856/2017-3 (peça 24 - TC-Processo 011.856/2017-3) .
34. A prescrição também é interrompida 'pela notificação ou citação do indiciado ou acusado, inclusive por meio de edital', nos termos do art. 2º, I, da Lei 9.873/1999. E, no regime dessa lei, a interrupção se dá pela citação propriamente dita, e não pelo despacho que a ordena, ocorrida em 11/9/2019 (AR - peça 45) .
Interrupção pela decisão condenatória recorrível
35. Por fim, a prescrição também se interrompe 'pela decisão condenatória recorrível' (art. 2º, III, da Lei 9.873/1999) . Com esse fundamento, houve a interrupção em 7/10/2020 (Acórdão 2687/2020-TCU-Primeira Câmara - peça 58) , data da sessão do segundo acórdão condenatório, revelando novamente a não-ocorrência da prescrição no intervalo entre as providências de apuração e a decisão condenatória.
Da prescrição intercorrente
36. Nos termos do art. 1º, § 1º, da Lei 9.873/1999, opera-se a prescrição intercorrente se o processo ficar paralisado por mais de três anos, aguardando 'julgamento ou despacho'.
37. Note-se que há uma correlação entre essa hipótese e as causas de interrupção da prescrição do art. 2º. Com efeito, uma vez interrompida a prescrição por alguma das hipóteses do art. 2º, o processo não pode ficar inativo, sem qualquer inovação processual relevante, por mais de três anos.
38. Trata-se de prazo específico, não se aplicando nem o prazo geral de cinco anos nem o prazo especial, da lei penal (§ 2º) . A finalidade da prescrição intercorrente, com seu prazo próprio, é a de assegurar a eficiência e celeridade nas apurações administrativas. Seria contrário a essa finalidade a paralisação injustificada do processo por período maior que o triênio estabelecido para a hipótese.
39. A extrapolação do prazo de três anos, sem inovação relevante no processo, pode configurar negligência. Por isso, além de se operar a prescrição, deve-se promover a 'apuração da responsabilidade funcional decorrente da paralisação, se for o caso'.
40. Em muitas situações o exame da prescrição intercorrente pode ficar prejudicado nos processos já em tramitação no TCU. Como a ação de ressarcimento era considerada imprescritível, as peças que compõem a tomada de contas especial, elencadas no art. 10 da Instrução Normativa-TCU 71/2012, não contemplam informações pormenorizadas quanto ao andamento do processo na fase interna, o que pode prejudicar a análise de eventual paralisação por mais de três anos.
41. Assim, caso o tribunal venha a adotar a sistemática da Lei 9.873/1999 para aferir a prescrição, convém avaliar, oportunamente, a possibilidade de ajustes na IN-TCU 71/2012, para que as tomadas de contas especiais encaminhadas ao tribunal contemplem informações sobre as interrupções ocorridas na fase interna do procedimento (como, por exemplo, declaração do órgão instaurador da TCE, de que o processo não ficou paralisado por mais de três anos, na forma do art. 1º, § 1º, da citada lei) .
42. Especificamente quanto a esta TCE, as causas de interrupção elencadas acima permitem evidenciar que o processo ora debatido teve andamento regular, sem ocorrência da prescrição entre os atos de impulso processual, não havendo curso de prazo superior à 3 (três) anos entre os atos processuais.
Conclusão pelo regime da Lei 9.873/1999
43. Partindo-se da premissa de que a pretensão punitiva segue as mesmas premissas do ressarcimento, enquanto não houver norma específica a respeito, a demonstração da ocorrência da prescrição do dano impõe, como consequência, a possibilidade de aplicação de sanções correlatas, adotando-se como referência a Lei 9.873/1999, tida pelo STF como norma regente da prescrição da pretensão punitiva pelo TCU.
Conclusões finais
44. Diante do exposto, restou demonstrada a não-ocorrência da prescrição tanto pelo regime decenal estabelecido pelo Acórdão 1441/2016-TCU-Plenário, quanto pelo regime quinquenal derivado da interpretação da Lei 9.873/99 ao caso concreto.
45. No primeiro caso, deve ser levada em consideração a aplicação dos elementos próprios do Código Civil, afastando a possibilidade de alteração do prazo pelo eventual crime subjacente, fazendo uma combinação indevida dos institutos do Código Civil e da Lei 9.873/99.
46. No segundo caso, a incidência da parte final do art. 1º da Lei 9.873/99, o reconhecimento da persistência da irregularidade da licitação que se comunica ao contrato e a existência de processo criminal instaurado apontando a ocorrência de crime de corrupção ativa impõem a fixação do dies a quo em 25/2/2014 (data do último pagamento contratual) e a adoção do prazo de 16 anos para a prescrição, condições que, associada à existência de causas interruptivas da prescrição, afastariam por completo o reconhecimento da prescrição.
47. Das imputações contidas na representação e da delimitação da conduta imputada
48. Alega a recorrente a ausência de descrição adequada dos ilícitos praticados, bem como a individualização da conduta dos envolvidos e da comprovação do dolo/culpa, interferindo no princípio da pessoalidade de sanção, não se caracterizando uma contextualização concreta na imputação contida no item 9.2.2 do Acórdão 2319/2017-TCU-Plenário (peça 22) .
49. Assevera que as evidências decorrentes de acordos de delação estariam contaminadas pelo interesse da parte colaboradora, bem como a existência de documentos de conteúdo duvidosos e unilaterais sem compromisso com a realidade fática. Afirma ainda a ausência de identificação do elemento anímico do agente, não sendo possível a incidência da responsabilidade objetiva, devendo ser investigado o dolo específico do agente na finalidade de fraude à licitação.
50. Entende o recorrente que a ausência de identificação de condutas impossibilitaria o estabelecimento de nexo de causalidade, inexistindo um ilícito administrativo e, portanto, afastando a declaração de inidoneidade.
Análise
51. De plano, deve ser observado que a imputação não se resume apenas à descrição sintética contida no item 9.2.2 do Acórdão 2319/2017-TCU-Plenário, uma vez que está acompanhada da narrativa completa (peça 18) , indicando as diversas provas utilizadas para a formulação da representação (auditorias realizadas, termos de colaborações premiadas, relatórios de comissão de licitação, sentenças judiciais e julgamentos do TCU) , evidenciando o nexo entre as provas existentes e a ocorrência de fraude à licitação.
52. Se existe um conflito de interesses na produção da prova contida nos acordos de colaboração, cumpre ao recorrente demonstrar a incoerência de relatos distintos tanto do gestor da Petrobras (Pedro José Barusco Filho) , quanto do dirigente da SOG Óleo e Gás (Marcos Pereira Berti) , além das provas documentais coletadas em apreensão judicial que indicavam, de forma unívoca, a participação em fraude licitatória, dando maior verossimilhança ao contexto probatório existente.
53. No caso concreto, como está se lidando com a responsabilização exclusiva da empresa, a discussão sobre o elemento anímico específicos dos agentes não é cabível, uma vez que 'a responsabilidade dos jurisdicionados perante o TCU é de natureza subjetiva e fica caracterizada mediante a presença de simples culpa, em sentido estrito (stricto sensu) ' (Acórdão 1512/2015-TCU-Plenário) , bastando a demonstração da participação da empresa nos ajustes para a realização de fraudes licitatórias (culpa stricto sensu) .
54. Portanto, as condutas e os elementos que comprovam a irregularidade estão devidamente descritos nos autos, especialmente pela descrição da ocorrência de conluio entre as empresas que podiam prestar serviços à Petrobras (Cartel) , bem como o pagamento de propinas por parte de Alberto Vilaça, representante da empresa ora sancionada.
55. Da alegação de violação do devido processo administrativo
56. Alega a violação do devido processo legal pela confusão entre os órgãos acusatórios e de julgamento, uma vez que estão sob o mesmo aparelho institucional, não sendo possível a rejeição de posições previamente adotadas pelo agente público. Ademais, indica a recorrente casos de afastamento do ilícito pelo reconhecimento de condições processuais (TC-Processo 036.685/2018-6, TC-Processo 036.698/2018-0, TC-Processo 036.693/2018-9, TC-Processo 036.697/2018-4) e o acolhimento de questões processuais.
57. Entende que a participação do interessado seria meramente pro forma, impondo ao recorrente a necessidade de produção de prova diabólica, buscando provar que não teria atuado da forma descrita no relatório, sendo que as condições para a condenação já estariam dadas desde o início da representação, com violação aos princípios do contraditório e da ampla defesa.
Análise
58. Inexiste confusão entre o órgão responsável pela representação (SeinfraOperações) e o órgão responsável pelo julgamento da representação (Plenário do TCU) , por se tratar de órgãos absolutamente distintos, cabendo exclusivamente ao órgão julgador conhecer ou rejeitar a representação formulada.
59. Note-se, portanto, que eventual violação do princípio do devido processo legal somente haveria se o mesmo órgão responsável pelo julgamento também tivesse a atribuição de produção das provas utilizadas no julgamento. No caso concreto, precisamente a distinção entre o órgão responsável pela produção probatória (unidade técnica - art. 160 do RI/TCU) e o órgão competente para o julgamento (Plenário - art. 15 do TC/TCU) garante autonomia para a decisão final.
60. Quanto aos casos de exonerações de outras empresas em situação supostamente análoga, deve-se observar que os julgados apontados pelo recorrente em nada tem relação com o presente julgamento, pela existência de circunstâncias próprias que não se aplicam ao caso concreto debatido, afastando a situação de analogia, senão vejamos:
a) TC-Processo 036.685/2018-6: Afastamento da responsabilidade pela indicação incorreta da empresa Toyo Setal Empreendimento e pela indicação da empresa SOG Óleo e Gás (peça 37 do TC-Processo 036.685/2018-6) ;
b) TC-Processo 036.698/2018-0: Julgamento de procedência da representação em desfavor de SOG Óleo e Gás S.A. sem imputação de penalidade pelo reconhecimento de colaboração no âmbito do CADE e do Ministério Público Federal (peça 40 do TC-Processo 036.698/2018-0) ;
c) TC-Processo 036.693/2018-9: Julgamento de improcedência da representação em desfavor da Galvão Engenharia S.A. pela não-participação das licitações analisadas pelo Tribunal (CT-101, CT-111 e CT-111 - peça 48 do TC-Processo 036.693/2018-9) ;
d) TC-Processo 036.697/2018-4: Julgamento de procedência da representação em desfavor de Skanska Brasil Ltda., com declaração de inidoneidade pelo prazo de 1 ano (peça 51 do TC-Processo 036.697/2018-4) .
61. Assim, os julgamentos de outras empresas incluem ocorrências e fatos específicos que não podem ser aproveitados no julgamento da ora recorrente, uma vez que as circunstâncias processuais não têm similitude ao caso ora julgado, especialmente pela ausência de demonstração de celebração de acordo de colaboração com órgãos de controle.
62. Ademais, não se pode afirmar a imposição de um ônus probatório 'diabólico', uma vez que compete à parte fazer o questionamento pontual de cada prova produzida e juntada aos autos, não podendo se afastar da responsabilidade sem a impugnação pontual de cada elemento probatório produzido nos autos.
63. Portanto, considerando a autonomia do órgão competente para o julgamento (Plenário) , considerando a existência de julgamentos de improcedência de representações anteriormente narrados e, portanto, a ausência de vinculação do órgão julgador às conclusões da unidade técnica, resta comprovado que o exercício do contraditório e da ampla defesa não são apenas pro forma, mas apontam a efetiva busca da verdade processual.
64. Do emprego de prova emprestada de instâncias judiciais
65. Afirma o recorrente a vedação na utilização de provas emprestadas pela ausência de prévia autorização judicial e o contraditório efetivo da prova emprestada, mostrando-se a impossibilidade de utilização dos documentos obtidos sem o efetivo contraditório.
Análise
66. No que concerne à adoção de provas produzidas em outras instâncias, é a Jurisprudência da Corte uníssona no sentido da admissibilidade da utilização da prova com a observância de 2 pressupostos: autorização do juízo no qual foi produzido a prova e a submissão da prova ao contraditório e à ampla defesa (Acórdão 1718/2014-TCU-Plenário) , situação observada no presente caso.
67. Assim, eventual nulidade na produção da prova poderia ser argumentada no momento de apresentação de defesa do representado, uma vez que o acolhimento da prova pressupõe o contraditório e a ampla defesa, inclusive para a análise de elementos formais na produção da prova.
68. Não se pode olvidar que as provas produzidas no processo de contas são de natureza documental, não sendo cabível a produção de prova testemunhal, conforme se extraí do julgado contido no Acórdão 1177/2009-TCU-Segunda Câmara (Rel. Min. Raimundo Carreiro) :
'As provas produzidas perante o TCU devem sempre ser apresentadas de forma documental, o que exclui a produção de prova testemunhal'
69. Trata-se de entendimento sedimentado no Regimento Interno na Corte, no sentido de se admitir provas exclusivamente documentais: 'Art. 162. As provas que a parte quiser produzir perante o Tribunal devem sempre ser apresentadas de forma documental, mesmo as declarações pessoais de terceiros'.
70. Portanto, considerando que as provas foram submetidas ao contraditório e considerando que a prova evidencia apenas elementos de fato, não havendo o acolhimento de qualquer conclusão jurídica contida em processos criminais ou administrativos (Cade) , é plenamente válido o procedimento adotado pela Corte de Contas para identificação de fraude à licitação.
71. Da inexistência de condenação por fraude a licitações nos processos judiciais
72. Alega o recorrente a ausência de prova de fraude à licitação, uma vez que a sentença condenatória na ação penal 5083401-18.04.7000 e na ação de improbidade administrativa 5006695-57.2015.4.04.7000 não teriam condenado os gestores da empresa no crime de fraude à licitação.
73. Assevera ter recebido 27 convites para licitações envolvendo a Repar, tendo participado de 4 convites no período de 2001 a 2011, tendo se consagrado vencedor em apenas um certame, afastando a possibilidade de geração de prejuízos aos cofres da Petrobrás, demonstrando uma menor relevância na participação de fraudes.
74. Entende o recorrente pela necessidade de se considerar o efetivo grau de participação e o nível de envolvimento, uma vez que uma empresa que houvesse coordenado as ações de combinar preços, ajustar lances e pagar propinas, sem se sagrar vencedora do certame seria apenada de forma mais branda. Afirma também a baixa relevância do preço excessivo praticado no contrato, além da ausência de provas da irregularidade de superfaturamento.
Análise
75. Com relação a eventuais julgamentos de procedimentos criminais ou ações de improbidade administrativa, deve ser ressaltado que compete exclusivamente à Corte de Contas, nos termos do art. 71, da Constituição Federal, 'aplicar aos responsáveis, em caso de ilegalidade de despesa ou irregularidade de contas, as sanções previstas em lei' (inciso VIII) , particularmente a sanção de inidoneidade prevista no art. 46 da Lei 8.443/92.
76. Embora o mesmo fato possa ensejar análise tanto na esfera judicial quanto na esfera do controle externo, tem-se como corolário do princípio da independência das instâncias que as decisões adotadas no Poder Judiciário não têm influência no processo de tomada de contas especial julgado pelo Tribunal de Contas da União.
77. Desse modo, qualquer análise realizada pelo Poder Judiciário não vincula o julgamento exclusivo do Tribunal de Contas da União, reconhecendo-se o princípio de autonomia de instâncias aplicável no caso concreto, entendimento fartamente exemplificado na Jurisprudência da Corte:
'A sentença proferida pelo juízo cível, sob qualquer fundamento, não vincula a decisão administrativa proferida pelo TCU, em razão do princípio da independência das instâncias. Apenas a sentença absolutória no juízo criminal fundada no reconhecimento da inexistência material do fato ou na negativa de autoria tem habilidade para impedir a responsabilização civil e administrativa do agente.' (Acórdão 131/2017-TCU-Plenário. Rel. Min. Walton Alencar Rodrigues) 
'A independência das instâncias só deixa de prevalecer quando a decisão judicial que declara a inexistência do fato ou nega sua autoria é proferida em ação de natureza criminal. Tratando-se de ação civil, prevalece a regra geral, que é a incomunicabilidade das instâncias civil, penal e administrativa.' (Acórdão 2983/2016-TCU-Primeira Câmara. Rel. Min. Bruno Dantas) 
78. Assim, todas as considerações contidas em processos judiciais criminais não constituem óbice ao exercício pelo TCU de sua competência constitucional de 'aplicar aos responsáveis, em caso de ilegalidade de despesa ou irregularidade de contas, as sanções previstas em lei' (art. 71, VIII, CF/88) , exceto em caso de sentença proferida pelo Poder Judiciário na esfera penal que vier a declarar a inexistência do fato ou a negativa da autoria, o que não é o caso.
79. No que concerne a participação em apenas 4 convites no período de 2001 a 2011, deve ser recordado que existe uma ampla comprovação nos autos de que houve uma formação de cartel anterior aos próprios convites, tendo a recorrente integrado o 'Clube dos 9', sendo que a participação dos Consórcios Coros (formado por Odebrecht, UTC e OAS) e QI (Queiroz Galvão e Iesa) na licitação seria apenas pro forma, para validar a proposta do Consórcio Interpar (Mendes Jr./Setal-SOG/MPE) , conforme descrito no Relatório do Inquérito Administrativo do Cade (peça 32, p. 23-24) .
80. Deste modo, considerando que os acertos serviram de circunstância essencial para garantir a vitória da empresa, inclusive tendo participado de reuniões para orientação dos outros consórcios participantes do levantamento da estrutura de custos da obra (peça 32, p. 113, item 247) , não se mostra possível afirmar que a participação teria sido de menor importância, independentemente da demonstração de ocorrência de prejuízos financeiros.
81. No mesmo sentido, considerando que a empresa fazia parte do Consórcio vencedor (Consórcio Interpar) , mostra-se correto o apenamento da empresa segundo o grau de participação e a própria percepção de benefícios financeiros decorrentes do contrato firmado com a Petrobrás, não sendo relevante para a fixação da pena a quantificação de percentual de superfaturamento ou provas de superfaturamento no contrato, ocorrência analisada em processo apartado (TC-Processo 023.301/2015-5) .
82. Da impossibilidade de dupla sanção pelo mesmo fato (vedação ao bis in idem) 
83. Alega o recorrente a ocorrência de bis in idem pela aplicação de sanção em processo administrativo conduzido pela Controladoria-Geral da União, fundamentado na Lei Geral de Licitações, aplicando pena de inidoneidade pelos mesmos fatos tratados nos autos, sendo garantia prevista de forma implícita na Constituição Federal, no Código de Processo Penal, no Pacto de São José da Costa Rica e na Lei de Introdução às Normas do Direito Brasileiro (LINDB) , bem como o julgado contido no Acórdão 1408/2014-TCU-Plenário.
84. Afirma que a decisão recorrida não considerou a existência da sanção para a eventual detração de penalidades anteriormente aplicadas, não indicando a forma de cumprimento necessária para que não houvesse o extrapolamento do prazo de cinco anos fixado pela Corte, requerendo a observância dos critérios contidos no Acórdão 2702/2018-TCU-Plenário.
Análise
85. Em matéria de aplicação de pena de inidoneidade e eventual imputação de penalidade pela CGU, a Jurisprudência da Corte é uníssona no sentido de reconhecer a ausência de bis in idem pela existência de competências distintas e o princípio de independência de instâncias, verbis:
'Não configura violação ao princípio do non bis in idem o TCU declarar a inidoneidade para licitar com a Administração Pública Federal (art. 46 da Lei 8.443/1992) de empresa que foi declarada inidônea pela CGU para licitar ou contratar com a Administração Pública (art. 87, inciso IV, da Lei 8.666/1993) , uma vez que eventuais sanções aplicadas no âmbito da Administração não condicionam ou vinculam a atuação do TCU no bojo de suas atribuições constitucionais, inclusive aquelas de cunho sancionatório, em razão do princípio da independência das instâncias.'
 (Acórdão 961/2018-TCU-Plenário. Rel. Min. Benjamin Zymler) 
'Não há violação ao princípio do non bis in idem quando as sanções de inidoneidade e suspensão para licitar, previstas no art. 46 da Lei 8.443/1992 e no art. 83, inciso III, da Lei 13.303/2016, respectivamente, são aplicadas em relação ao mesmo contexto fático, pois a primeira contém em si própria os efeitos da segunda, afastando, na prática, a cumulatividade.'
 (Acórdão 300/2020-TCU-Plenário. Rel. Min. Vital do Rêgo) 
86. Destaque-se, ademais, a inexistência de comprovação de que a pena de inidoneidade aplicada pela CGU com fundamento no art. 87, inc. IV, da Lei 8.666/93 (peça 30, p. 55-57) estaria ligada aos mesmos fatos tratados, uma vez que o recorrente não promoveu a juntada do processo correspondente, não sendo possível determinar a extensão e os fatos da sanção aplicada pela Controladoria-Geral da União.
87. Portanto, as considerações do recorrente sobre a aplicação de sanção pelo CGU não devem ser consideradas no momento presente da fixação da pena, mas apenas no momento da execução da pena. Ou seja, apenas no momento do cumprimento, caso demonstrada a completa coincidência dos fundamentos de fato para a aplicação de ambas as sanções, a autoridade responsável pela unificação das penas, visando não ultrapassar o prazo de 5 (cinco) anos, aplicará as balizas contidas no acórdão paradigmático (Acórdão 2702/2018-TCU-Plenário) , verbis:
'A cumulação de sanções de declaração de inidoneidade (art. 46 da Lei 8.443/1992) está limitada a cinco anos, aplicando-se por analogia o art. 75, §§ 1º e 2º, do Código Penal Brasileiro, sendo que: (a) as sanções são executadas sucessivamente, na ordem dos respectivos trânsitos em julgado, observando-se o limite temporal de cinco anos contados, como regra, do início do cumprimento da primeira sanção da série; (b) caso o agente cometa novo ilícito no curso da execução das sanções, a contagem do prazo de cinco anos é reiniciada a partir da data do fato superveniente, desprezando-se o período de punição já cumprido e fazendo-se nova unificação, contada daquele fato. Sobrevindo condenação após o encerramento da execução das punições anteriormente aplicadas, a nova sanção deve ser cumprida integralmente, como punição originária, ainda que decorrente de fatos anteriores ou contemporâneos aos das sanções já cumpridas.'
 (Acórdão 2702/2018-TCU-Plenário - Rel. Min. Bruno Dantas) 
CONCLUSÕES
88. Não deve ser reconhecida a prescrição por nenhum dos dois regimes (Código Civil ou Lei 9.873/1999) , não havendo alteração do desfecho do processo ao se analisar a questão de prescrição, qualquer que seja a premissa adotada (Código Civil ou pela Lei 9.873/1999) , e, diante da orientação da Serur, o recurso pode ser imediatamente encaminhado para julgamento.
89. A imputação não está limitada à descrição das irregularidades, uma vez que inclui a totalidade dos documentos produzidos para subsidiar a representação, demonstrando a existência de nexo entre a prova produzida e a ocorrência de fraude à licitação. O eventual conflito de interesse na prova extraída dos acordos de colaboração exige a produção de contraprova suficiente para afastar a verossimilhança.
90. Não existe violação ao princípio do devido processo legal pela separação estrita entre o órgão de elaboração da representação (SeinfraOperações) e o órgão responsável pelo julgamento (Plenário do TCU) , não havendo uma vinculação do órgão julgador em relação aos apontamentos produzidos pela unidade técnica. Os julgamentos apontados pelo recorrente não têm relação de analogia com o caso concreto, existindo elementos próprios que distinguem de outros julgamentos exoneratórios.
91. A prova produzida em instâncias judiciais pode ser utilizada no processo de representação se existe autorização para utilização da prova e a submissão ao contraditório e à ampla defesa, circunstâncias observadas no caso concreto, cabendo a produção de toda e qualquer prova na forma regimental (prova documental - art. 162 RI/TCU) .
92. Considerando o princípio de autonomia de instâncias judiciais e administrativa, o julgamento da representação e o reconhecimento da fraude à licitação não depende do julgamento na esfera criminal pela ocorrência de fraude à licitação, não havendo vinculação do julgamento do TCU, excetuada a situação de sentença criminal absolutória ou negativa de autoria, não sendo a situação debatida.
93. Os acertos entre as empresas participantes do 'Clube dos 9' que originou a licitação vitoriosa do Consórcio Interpar para as obras da refinaria de Repar (do qual faz parte o recorrente) demonstra a ocorrência de fraude à licitação, não sendo relevante que a empresa tenha se beneficiado com apenas um contrato, uma vez que, em se sagrando vitoriosa na licitação, a participação não pode ser considerada de menor importância.
94. Não existe violação ao princípio do bis in idem na aplicação da sanção prevista na Lei de Licitações (Lei 8.666/93) e na Lei Orgânica do TCU (Lei 8.443/92) , uma vez que a atuação da Administração não vincula o julgamento do TCU com fundamento constitucional, sendo que apenas no momento da unificação da penalidade pela autoridade administrativa serão aplicados os critérios contidos no acórdão paradigmático (Acórdão 2702/2018-TCU-Plenário) , para observância do limite temporal de 5 anos.
PROPOSTA DE ENCAMINHAMENTO
Deste modo, submete-se à consideração superior a presente análise do pedido de reexame interposto por Mendes Junior Trading e Engenharia S/A - em recuperação judicial contra o Acórdão 2687/2020-TCU-Plenário, propondo conhecer e negar provimento ao recurso, dando ciência ao recorrente e às autoridades indicadas no item 9.3 da decisão que vier a ser adotada."
É o relatório.

Giuseppe Giamundo Neto (OAB/SP 234.412), Camillo Giamundo (OAB/SP 305.964) e outros, representando a Mendes Júnior Trading e Engenharia S.A.

Não atuou.

REPRESENTAÇÃO. PETROBRAS. FRAUDE EM PROCESSOS LICITATÓRIOS. OITIVA DA RESPONSÁVEL. EFETIVA COMPROVAÇÃO DA REITERADA PRÁTICA DE FRAUDE ÀS LICITAÇÕES NA REPAR. REJEIÇÃO DA DEFESA. CONHECIMENTO. PROCEDÊNCIA. INIDONEIDADE DA LICITANTE FRAUDADORA. PEDIDO DE REEXAME. ARGUMENTOS INSUFICIENTES PARA REFORMA DO JULGADO. CONHECIMENTO E NEGATIVA DE PROVIMENTO.

REPRESENTAÇÃO (REPR)

Unidade de Auditoria Especializada em Recursos (AudRecursos).

Aprecio pedido de reexame interposto por Mendes Júnior Trading e Engenharia S.A., em recuperação judicial (peça 88) , contra o Acórdão 2687/2020-TCU-Plenário (peça 58) , mantido no julgamento de embargos de declaração (Acórdão 3020/2020-TCU-Plenário - peça 73) , por meio do qual este Tribunal a declarou inidônea para participar de licitações com recursos federais pelo período de cinco anos.
2.	Na origem, a antiga SeinfraOperações (atual AudTCE) apresentou representação em desfavor de diversas empresas para investigar fraudes em licitações conduzidas pela Petróleo Brasileiro S.A. (Petrobras) , objetivando a modernização e a adequação do sistema de produção da Refinaria Presidente Getúlio Vargas em Araucária/PR (Repar) , nos autos do processo TC Processo 011.856/2017-3. Após ser conhecida a representação, desmembrou-se o processo com vistas à análise da responsabilidade de cada empresa envolvida.
3.	Após o devido processo legal, com a apresentação de defesa por parte da empresa (peça 46) , a responsável foi sancionada com a pena de declaração de inidoneidade pelo prazo de cinco anos (peça 58, subitem 9.2) , decisão contra a qual se insurge.
4.	Nesta oportunidade, a recorrente alega, em síntese:
a) ocorrência de prescrição da pretensão punitiva em face do Código Civil e da Lei 9.873/1999;
b) ausência de descrição adequada dos ilícitos praticados, bem como individualização da conduta dos envolvidos e da comprovação do dolo e culpa;
c) violação ao devido processo administrativo;
d) impossibilidade de utilização de prova emprestada de instâncias judiciais;
e) inexistência de condenação por fraude a licitações em processos judiciais;
f) impossibilidade de aplicação de dupla sanção pelo mesmo fato (bis in idem) .
5.	Após examinar as razões recursais, a Secretaria de Recursos, atual Unidade de Auditoria Especializada em Recursos, concluiu pela improcedência das alegações, propondo conhecer do pedido de reexame para, no mérito, negar-lhe provimento.
6.	Passo a decidir. Ab initio, ratifico o despacho exarado no sentido de que o presente recurso deve ser conhecido, por preencher os requisitos de admissibilidade previstos nos arts. 32, inciso III, e 35, inciso III, da Lei 8.443/1992.
7.	Quanto ao mérito, concordo com a análise empreendida pela unidade técnica, transcrita no relatório precedente, razão pela qual incorporo seus fundamentos às minhas razões de decidir, sem prejuízo das seguintes considerações.
8.	Em relação ao tema de fundo, cumpre mencionar que os acertos entre as empresas participantes do "Clube dos 9", que originou a licitação vitoriosa do Consórcio Interpar para as obras da refinaria em discussão (do qual faz parte a recorrente) , demonstram a ocorrência de fraude à licitação, não sendo relevante que a empresa tenha se beneficiado com apenas um contrato, porquanto, em se sagrando vitoriosa no certame, a participação não pode ser considerada de menor importância.
9.	No tocante à prescrição da pretensão punitiva, recordo que esta Corte de Contas editou a Resolução 344/2022, que regulamenta, no âmbito do TCU, a prescrição para o exercício das pretensões punitiva e ressarcitória. Esse ato normativo adotou, em síntese, o disposto na Lei 9.873/99, na forma aplicada pelo Supremo Tribunal Federal na ADI 5.509.
10.	No caso concreto, é aplicável o prazo prescricional especial previsto no art. 1º, § 2º, da Lei 9.873/1999, e no art. 3º da Resolução-TCU 344/2022, a saber: "quando o fato objeto da ação punitiva da Administração também constituir crime, a prescrição reger-se-á pelo prazo previsto na lei penal" (art. 3º da Resolução-TCU 344/2022) .
11.	Nessa linha é a jurisprudência do Superior Tribunal de Justiça ao entender que a "pretensão punitiva da Administração Pública em relação a infração administrativa que também configura crime em tese somente se sujeita ao prazo prescricional criminal quando instaurada a respectiva ação penal" (REsp 1116477/DF, relator Min. Teori Albino Zavascki, 1ª Turma, DJe 22/8/2012; MS 15462/DF, relator Min. Humberto Martins, 1ª Seção, DJe 22/3/2011; e MS 14446/DF, relator Min. Napoleão Nunes Maia Filho, 3ª Seção, DJe 15/2/2011, entre outros) .
12.	Considerando a instauração de ação penal noticiada no processo (peça 13) , pela caracterização do crime de corrupção ativa (art. 333 do CP - peça 13, p. 126) , é aplicável o prazo prescricional de 16 anos (art. 109, II do Código Penal c/c art. 333 do CP) , regido pelo prazo máximo da pena privativa de liberdade cominada ao crime, afastando-se o prazo geral de cinco anos.
13.	Nesse contexto e conforme disposto no art. 4º, inciso III, da Resolução-TCU 344/2022, o marco inicial da contagem do prazo prescricional é 11/10/2017, data que este Tribunal recebeu representação, no âmbito do processo TC-Processo 011.856/2017-3, que visava investigar fraudes em licitações conduzidas pela Petróleo Brasileiro S.A. (Petrobras) , objetivando a modernização e a adequação do sistema de produção da Refinaria Presidente Getúlio Vargas em Araucária/PR (Repar) . Após ser conhecida a representação, desmembrou-se o processo mãe com vistas à apuração das responsabilidades das empresas, dentre elas a ora recorrente.
14.	Em diversas oportunidades houve interrupção do prazo prescricional por atos que importaram em apuração do fato ou que emitiram decisões condenatórias recorríveis (art. 2º, incisos I, II e III, da Lei 9.873/99) , a saber:
a) 11/9/2019: data de notificação ou citação do indiciado ou acusado (AR - peça 45) .
b) 7/10/2020: prolação de decisão condenatória recorrível (Acórdão 2687/2020-TCU-Primeira Câmara - peça 58) .
15.	Dessa forma, o dies a quo de contagem da prescrição é 11/10/2017, com prazo de 16 anos para fluência e configuração. Assim, consideradas as diversas causas interruptivas mencionadas no item anterior, a prescrição da pretensão punitiva e ressarcitória não restou configurada.
16.	No tocante à suposta violação ao devido processo administrativo, cumpre esclarecer que nesta Corte há separação estrita entre o órgão de elaboração da representação (antiga SeinfraOperações) e o órgão responsável pelo julgamento (Plenário do TCU) , não havendo vinculação do órgão julgador em relação aos apontamentos produzidos pela unidade técnica. 
17.	No tocante à prova emprestada, observo que a jurisprudência deste Tribunal é pacífica no sentido de admitir a utilização dessa modalidade de prova se atendidos dois pressupostos: autorização do juízo no qual foram produzidas a prova e sua submissão ao contraditório e à ampla defesa, situação observada no presente caso. 
18.	Assim, eventual nulidade na produção da prova poderia ser argumentada no momento de apresentação de defesa do representado, uma vez que o acolhimento da prova pressupõe o contraditório e a ampla defesa, inclusive para análise de elementos formais em sua produção.
19.	Convém esclarecer, ainda, que o julgamento na esfera criminal pela ocorrência de fraude à licitação não vincula o TCU no exercício de suas funções legais e constitucionais, salvo na hipótese de sentença criminal absolutória por negativa de fato ou de autoria, não sendo a situação em análise.
20.	Na mesma linha, inexiste violação ao princípio do bis in idem na aplicação da sanção prevista na Lei de Licitações (Lei 8.666/93) e na Lei Orgânica do TCU (Lei 8.443/92) , pois a atuação da Administração não vincula o julgamento do TCU com fundamento constitucional, sendo que, apenas no momento da unificação da penalidade pela autoridade administrativa, serão aplicados os critérios contidos no paradigmático Acórdão 2702/2018-TCU-Plenário para observância do limite temporal de cinco anos.
21.	Sendo assim, ante a ausência de elementos capazes de alterar o juízo anteriormente formulado, não é possível reformar o julgado, como pretende a recorrente. 
22.	Feitas essas considerações, entendo que se deve conhecer do presente recurso e negar-lhe provimento, mantendo-se inalterada a deliberação ora combatida.
 	Ante o exposto, voto por que o Tribunal adote a minuta de acórdão que ora submeto à deliberação deste Colegiado. 
	
TCU, Sala das Sessões, em 29 de março de 2023.
Ministro JHONATAN DE JESUS
Relator